【裁判字號】    98,訴,242
【裁判日期】    981130
【裁判案由】    確認委任關係不存在
【裁判全文】
臺灣苗栗地方法院民事判決               98年度訴字第242號
原      告  庚○○
            壬○○
            乙○○
            己○○
                        號
            甲○○
            丙○○
共      同
訴訟代理人  江錫麒律師
            黃淑齡律師
被      告  戊○○
            辛○○
            丁○○
共      同
訴訟代理人  盛枝芬律師
上列當事人間確認委任關係不存在事件，本院於民國98年11月17
日言詞辯論終結，判決如下：
    主  文
原告之訴駁回。
訴訟費用由原告負擔。
    事實及理由
一、原告主張：
  (一)被告戊○○、辛○○、丁○○分別為竹南鎮農會第16屆理事
    、理事長、總幹事之當選人，而原告庚○○、壬○○、乙○○、己○○為竹南鎮農會第16屆理事，原告甲○○、丙○○
    則為同屆之監事。按農會會員實際從事農業，持有自有農地
    （包括農、林、漁、牧用地）面積0.4 公頃以上，或利用農
    地上依法核准之固定基礎農業設施（指室內場地及設備）0.
    2 公頃以上，持續達6 個月以上，並直接從事農業生產者，
    得登記為農會理事、監事候選人，農會理監事候選人實際從
    事農業資格認定及審查辦法（下稱農會理監事審查辦法）第
    2 條第1 項第1 款定有明文。復依內政部民國81年11月9 日
    台內社字第8186973 號函示意旨，辦理登記時所須檢附之土
    地登記簿謄本，其土地取得時間之計算基準，應以實際移轉
    為登記依據，即以土地登記簿謄本所載之「原因發生日」為
    準。查竹南鎮農會辦理第16屆理監事選舉事務，登記截止日
    為98年1 月9 日，並於98年1 月14日審查完畢，當時被告戊○○之理事候選人資格已有爭議，惟時任第15屆竹南鎮農會
    總幹事之被告丁○○，仍違法許被告戊○○登記參選，並於
    98 年2月26日當選為候補理事，嗣經人檢舉被告戊○○自有
    農地之面積不符前揭規定。詎竹南鎮農會竟於98年3 月27日
    由常務監事林翰楊召集無法源根據之「苗栗縣竹南鎮農會第
    16屆理事及候補理事資格經人檢舉專案小組複審會議」，決
    議准許被告戊○○於98年3 月13日提供另筆坐落苗栗縣獅潭
    鄉○○段新店小段223- 328地號土地複查後，認定符合登記
    資格，不影響其當選候補理事資格。
  (二)惟查該筆223- 228地號土地之登記簿謄本所載登記原因為買
    賣，登記日期為98年3 月5 日，原因發生日期為97年4 月30
    日，可知被告戊○○並未於登記參選前10日提出土地登記謄
    本，因為地政機關於98年3 月5 日登記日期當天才會發給土
    地登記謄本，而98年3 月5 日係在98年1 月9 日截止登記參
    選之後，因此被告戊○○不可能於98年3 月5 日前取得該土
    地登記謄本，應係其於當選後才補買該筆農地，倒填原因發
    生日期，其理事候選人資格顯不符農會理監事審查辦法之規
    定，其應提出登記日期為98年1 月9 日前之其他筆土地之土
    地登記謄本，方為合法參選。被告戊○○雖抗辯其尚有登記
    日期在98年1 月9 日之前之坐落苗栗縣竹南鎮○○段中大埔
    小段907- 4地號土地，惟查，該筆土地上有170 建號之房屋
    一棟，顯非供農業使用，被告戊○○於登記參選時，不能提
    出以為其資格認定之證據。又該907-4 地號土地嗣於98 年5
    月5 日因分割而增加907-10地號，然上開房屋仍存在於907-
    10地號土地上，僅地政機關登記作業誤登記在907-4 地號上
    ，是分割後之907-10地號土地其上既有建物，亦不得作為參
    選資格之證明。況907-4 及907-10地號土地之分割時間為98
    年4 月20日，係發生於98年1 月9 日理事選舉登記截止日之
    後，被告戊○○自不得以該2 筆土地之土地登記謄本作為登
    記參選資料。
  (三)經原告向行政院農業委員會陳情，該會以98年4 月6 日農輔
    自第0980118648號函文指示苗栗縣政府應審查竹南鎮農會候
    補理事戊○○之理事候選人資格。未料苗栗縣政府未依指示
    查明，逕以98年4 月14日府農輔字第0980056956號同意備查
    竹南鎮農會第16屆第1 次理事會議紀錄，其內容係記載由不
    具候補理事資格之被告戊○○（遞補同屆理事當選人林炳坤
    遭認定當選無效之餘缺）參與投票選聘理事長即被告辛○○
    、總幹事即被告丁○○，已嚴重違背法令。
  (四)本件如不能確認被告等人當選無效及委任關係不存在，則由
    合法當選之理事與不合法當選之理事即被告戊○○共組理事
    會，所作成之決議交由不合法受聘之總幹事即被告丁○○執
    行，將發生自始無效之問題，而被告辛○○係本屆理事會第
    一次會議選出來之理事長，亦有無效且其代表竹南鎮農會有
    不合法之問題。倘由農會為原告，被告辛○○則有自己代理
    之問題。復因其他理事與被告係屬同一派系，亦難期待渠等
    成為本件原告。而如原告不得提起本件確認之訴，因竹南鎮
    農會已為被告所把持，原告將無其他救濟管道，是本件原告
    起訴有確認利益無疑等語。
  (五)並聲明：(1)確認被告戊○○當選苗栗縣竹南鎮農會第16屆理
    事無效，並確認其與苗栗縣竹南鎮農會間之委任關係不存在
    。(2)確認被告辛○○當選苗栗縣竹南鎮農會第16屆理事長無
    效，並確認其與苗栗縣竹南鎮農會間之委任關係不存在。(3)
    確認被告丁○○當選苗栗縣竹南鎮農會第16屆總幹事無效，
    並確認其與苗栗縣竹南鎮農會間之委任關係不存在。
二、被告則以：
  (一)原告訴請確認被告當選無效及委任關係不存在等事件，並無
    確認利益存在。縱使有原告所述理事會決議無效及聘任總幹
    事無效問題，有法律上利害關係者亦係竹南鎮農會而非原告
    ，且亦不影響原告之當選資格。況被告辛○○係在理事會議
    選舉投票時，以最高票當選，並不需要過半數理事同意，故
    扣除被告戊○○之投票，被告辛○○仍係最高票當選。是原
    告提起本件訴訟於法不合，應予駁回。
  (二)竹南鎮農會第16屆理監事選舉受理登記截止日為98年1 月9
    日，候選人之資格審查期限為98年1 月15日，候選人名冊公
    告期限為98年2 月20日，選舉日期為98年2 月26日，竹南鎮
    農會如期完成，於98年2 月26日選出第16屆之理監事，被告
    戊○○當選為候補理事。查被告戊○○於候選人實際從事農
    業之資格符合上開農會理監事審查辦法第2 條第1 項第1 款
    之規定，登記年資之計算亦符合「1 、持續持有6 個月之計
    算標準：以農會理是、監事候選人登記截止之日為準。2 、
    土地取得認定係依土地登記簿謄本上所載之原因發生日為準
    」之規定。
  (三)嗣竹南鎮農會接獲檢舉候補理事當選人戊○○持有之土地有
    未作農業使用之情形。經請示苗栗縣政府再轉請示農委會，
    經農委會於98年3 月5 日函覆後，竹南鎮農會即依苗栗縣政
    府之指示，成立專案審查小組，於98年3 月10日召開第一次
    會議，作成結論：被告戊○○檢具之土地原因發生日期為97
    年11月24日，不符農會理監事審查辦法之規定，應於通知文
    到3 日內檢具資料再複審；嗣於98年3 月27日作成決議，被
    告戊○○資格符合。
  (四)本件被告戊○○原以所有之苗栗縣竹南鎮○○段中大埔小段
    第211-6 、922 、923 地號土地登記為理事候選人，經檢舉
    其211-6 地號土地登記未滿6 個月應不予認定，因專案調查
    中得否補附資料法無明文，參照農委會96年5 月7 日農輔字
    第0960116886號函內容著重理監事之實質資格要件之精神，
    並依當時縣政府主管機關之指導意見認應與被檢舉人3 日之
    期限補附資料，本即得補附檢舉日期後之資料，而無法補附
    選舉前之資料以供審查，乃屬當然。又內政部81年11月9 日
    台內社字第8186973 號函示，係針對「土地取得時間之計算
    基準，係以土地登記許可之登記日或原因發生日期為準疑義
    」所為釋疑，其解釋精神重在候選人須「持有自有農地」、
    「6 個月以上」、「直接從事農生產」之實質要件，並非其
    請領謄本證明文件須在登記參選前10日內請領之形式要件。
    被告戊○○理事資格之審查確符合農會法第20條之1 第1 項
    第3 款及農會理監事候選人實際從事農業資格認定及審查辦
    法第2 條第1 項第1 款規定之上開實質要件，並於專案調查
    中經通知補附苗栗縣獅潭鄉○○段新店小段223- 228地號土
    地登記簿謄本，復經專案審查小組於98年3 月27日複審會議
    中決議被告戊○○符合相關規定，亦經請示農委會主管確認
    無誤，並無資格不符之情形等語，資為抗辯。並聲明：原告
    之訴駁回。
三、按確認法律關係之訴，非原告有即受確認判決之法律上利益
    者，不得提起之；確認證書真偽或為法律關係基礎事實存否
    之訴，亦同。前項確認法律關係基礎事實存否之訴，以原告
    不能提起他訴訟者為限，民事訴訟法第247 條第1 、2 項定
    有明文。又民事訴訟法第247 條所謂即受確認判決之法律上
    利益，係指因法律關係之存否不明確，致原告在私法上之地
    位有受侵害之危險，而此項危險得以對於被告之確認判決除
    去之者而言（最高法院42年台上字第1031號判例參照）。本
    件原告主張由合法當選之理事與不合法當選之被告戊○○組
    成之理事會，所作成之決議交由非合法受聘之總幹事即被告
    丁○○執行，將發生自始無效之問題，被告辛○○則有代表
    農會法定代理人不合法問題，且倘由農會為原告，被告辛○○則有自己代理之問題，又其他理事因與被告係屬同一派系
    ，難期待其等成為本件原告，原告除提起本件確認之訴外，
    已無其他救濟管道，故原告起訴有確認利益云云，惟查，原
    告庚○○、壬○○、乙○○、己○○乃竹南鎮農會第16屆理
    事，原告甲○○、丙○○則為同屆之監事，其等當選農會理
    監事資格並不因被告之當選無效與否及被告與竹南鎮農會之
    委任關係存否不明確而受影響，此業據原告陳明在卷（見卷
    第84頁），並為被告所不爭執，堪信為真實。足見被告當選
    有效與否及其等與竹南鎮農會間之委任關係存否有所爭執，
    並不致侵害原告之權利或致使原告在法律上地位有不安之危
    險。況原告主張由合法當選之理事與不合法當選之理事即被
    告戊○○組成之理事會所作成之決議有自始無效之問題，暨
    被告辛○○則有代表農會法定代理人不合法之問題等情，法
    律上受有侵害者亦係竹南鎮農會而非原告，至為明顯。而原
    告復自陳其等並非代表竹南鎮農會提起本訴，而係自己來告
    （見卷第67頁），益見其等就本件訴訟無受確認判決之法律
    上利益，所述私法上地位受侵害之危險係攸關竹南鎮農會，
    而與原告個人無涉。揆諸前開說明，原告提起本件訴訟，即
    無受確認判決之法律上利益，其請求不應准許。
四、從而，原告訴請確認被告戊○○當選苗栗縣竹南鎮農會第16
    屆理事無效，並確認其與苗栗縣竹南鎮農會間之委任關係不
    存在，確認被告辛○○當選苗栗縣竹南鎮農會第16屆理事長
    無效，並確認其與苗栗縣竹南鎮農會間之委任關係不存在，
    暨確認被告丁○○當選苗栗縣竹南鎮農會第16屆總幹事無效
    ，並確認其與苗栗縣竹南鎮農會間之委任關係不存在，均無
    理由，應予駁回。
五、本件事證已臻明確，兩造其餘攻擊防禦方法，經核均與本件
    判決結果無影響，爰不逐一論述，附此敘明。
六、據上論結，原告之訴為無理由，依民事訴訟法第78條，判決
    如主文。
中    華    民    國    98    年    11    月    30    日
                        民事庭法  官  楊中琪
以上正本係照原本作成。
如對本判決上訴，須於判決送達後20日內向本院提出上訴狀。
                              書記官  李曉君
中    華    民    國    98    年    11    月    30    日


司法院資訊處製作；財團法人民間司法改革基金會備份。
